【裁判字號】    98,上易,440
【裁判日期】    981222
【裁判案由】    損害賠償
【裁判全文】
臺灣高等法院臺中分院民事判決         98年度上易字第440號
上  訴  人  甲○○
訴訟代理人  張崇哲律師
複  代理人  鄭弘明律師
被  上訴人  乙○○
訴訟代理人  康春田律師
上列當事人間損害賠償事件，上訴人對於中華民國98年10月6日
臺灣南投地方法院98年度訴字第198號第一審判決提起上訴，於
98年12月8日言詞辯論終結，本院判決如下：
    主  文
上訴駁回。
第二審訴訟費用由上訴人負擔。
    事實及理由
壹、程序方面
    按訴狀送達後，原告不得將原訴變更或追加他訴，但擴張或
    減縮應受判決事項之聲明者，不在此限；民事訴訟法第255
    條第1項第3款定有明文。查被上訴人於原審提起刑事附帶民
    事訴訟之初，訴之聲明原係請求上訴人應給付被上訴人119
    萬6,824元，及自刑事附帶民事訴訟起訴狀繕本送達翌日起
    算之法定遲延利息。嗣訴狀送達上訴人後，於原審審理中，
    主張追加醫療費用1,511元，及捨棄復健費用3萬元請求之部
    分，並將其上揭聲明變更為：請求上訴人應給付伊116萬5,3
    14元及同上之法定遲延利息（見原審訴字卷第26頁）；核屬
    單純應受判決事項聲明之減縮，依首揭法條之規定，應予准
    許，合先敘明。
貳、實體方面
一、被上訴人方面
(一)、被上訴人於原審起訴主張：緣上訴人於98年1月15日上午11
    時，在南投縣名間鄉下村大岩巷12號被上訴人住處前，因
    不滿被上訴人將其所有板模材料等物堆至上訴人位於同巷10
    號住處前，而先持腳踏車丟擲被上訴人，後持鐵棍毆打被上
    訴人，致被上訴人受有右顴部裂傷2公分，左耳廓瘀青，左
    側肋骨第六根骨折、四肢多處瘀青擦傷等傷害（下稱系爭傷
    害事件）。上訴人上開傷害被上訴人行為，並經原法院南投
    簡易庭以98年度審投刑簡字第131號刑事簡易判決處有期徒
    刑4月，如易科罰金，以1千元折算1日，復經原法院刑事庭
    以98年度簡上字第50號刑事判決駁回上訴人上訴確定。準此
    ，依法被上訴人自得向上訴人請求損害賠償。茲就被上訴人
    因系爭傷害事件所受之損害分述如下：(1)醫療費用部分：被
    上訴人因系爭傷害事件至行政院衛生署南投醫院（下稱南投
    醫院）住院治療3日，嗣並至李志培診所就診治療，共支出
    醫療費用6,334元。(2)看護費用部分：被上訴人因系爭傷害
    事件住院及出院後共2個月期間均須人看謢，而由受過看護
    專業訓練之被上訴人前妻即訴外人林素貞照顧被上訴人，其
    乃如親屬關係看護被上訴人，是以每日2千元計算，2個月之
    看護費用共計12萬元。(3)勞動能力減損部分：被上訴人於系
    爭傷害事件發生前以從事板模、水泥工為業，雖領有身心障
    礙手冊，但未完全喪失勞動能力；而系爭傷害事件致被上訴
    人2個月無法工作，以被上訴人投保薪資每月2萬1千元計算
    ，被上訴人勞動能力之減損共4萬2千元。(4)精神慰撫金部分
    ：被上訴人因系爭傷害事件受有嚴重傷害，仍須長期復健，
    行動上須倚賴輪椅、柺杖或他人扶助，且兩造為鄰居，被上
    訴人經此事件，身心仍存恐懼與痛苦，爰請求100萬元之精
    神慰撫金。以上合計為116萬8,334元（上訴人誤繕為116萬
    5,314元）。為此，爰依民法第184條第1項前段、第193條第
    1項及第195條第1項侵權行為之法律關係，提起本訴，並聲
    明求為判命被上訴人應給付上訴人116萬5,314元及自刑事附
    帶民事起訴狀繕本送達之翌日起，至清償日止，按週年百分
    之5計付利息之判決等語。並陳明願供擔保以宣告假執行。
(二)、於本院補充陳述：
  1.查李志培診所於98年8月10日函文內明確載寫「肋骨骨折確
    需3～6個月的骨骼修復期才能出力工作」等語，該3～6個月
    期間之計算並未包含中風疾病因素在內。故被上訴人退讓僅
    請求2個月計12萬元的看護費用，洵屬合理有據。至上訴人
    雖聲請函送台中榮總為鑑定，但因為現在與被毆打當時的狀
    況並不同，自沒有鑑定之必要。
  2.再者，本件傷害糾葛發生之前，被上訴人確係從事板模、水
    泥、木工、油漆等工作，並以此工作技能養活一家八口，雖
    被上訴人的身體有殘疾，然並不影響被上訴人從事承攬較不
    耗體力的房屋裝潢、粉刷及清潔工作，此參諸於95年3月、4
    月間受訴外人陳翠琴委託處理陳翠琴新購位於基隆市中正區
    海洋大學世界社區房地於交屋後之房屋裝修工程，復於系爭
    傷害事件前1個月受託處理上揭房屋粉刷及清潔工作等情，
    足資佐證。況上訴人係因不滿被上訴人將所有板模材料等物
    堆置其住處前而對被上訴人為系爭傷害事件，益徵被上訴人
    於系爭傷害事件發生前從事板模工作。又被上訴人所從事之
    工作，並沒有固定的雇主，被上訴人以投保勞工保險每月投
    保薪資2萬1千元計算2個月工作損失，實屬合理有據；然此
    節業經原審以勞工基本工資作為計算勞動能力損失之標準，
    就需養活一家全家大小之被上訴人而言，已屬偏低之金額，
    詎上訴人再就此設詞爭執，依法未合。
  3.又查被上訴人現年53歲，事故發生前每月收入約2萬元左右
    ；上訴人則係水果大盤商，出入有進口轎車代步，名下並有
    房屋、土地多筆，經濟狀況良好。且本件僅因上訴人不滿被
    上訴人將所有板模材料等物堆置上訴人住處前，而對被上訴
    人為系爭傷害事件，致被上訴人迄今尚未痊癒，仍須長期復
    健，行動上仍須倚賴輪椅、柺杖或他人扶助。且被上訴人經
    此次上訴人暴力傷害，身心仍會有莫名的恐懼與痛苦；再加
    上兩造訴訟期間，上訴人不斷前來被上訴人住處騷擾、威嚇
    ，將被上訴人的屋門強力拆下，令被上訴人恐懼萬分，現已
    不敢居住在與上訴人相鄰之住所，而已遷移至他住。故衡量
    被上訴人所受痛苦，及兩造上述身分地位與經濟能力，被訴
    人所請求之慰撫金經原審判認以15萬元為適當，該金額誠已
    偏低。詎上訴人再杜撰訛稱被上訴人未有和解之意、本件係
    起因於被上訴人之挑釁行為云云，顯見其毫無悔過，且無以
    合理金額賠償被上訴人之意思，則其再爭執慰撫金過高云云
    ，實乏依據。
二、上訴人方面
(一)、上訴人則以：伊對於被上訴人請求之醫療費用及住院3日須
    人看護，並以每日2千元計算之看護費用固不爭執，然就被
    上訴人主張其出院後2個月期間之看護費用部分，則因被上
    訴人就其因系爭傷害事件所致之傷害情狀，於出院後仍需人
    照顧日常生活起居，且期間長達2月之久一節，並未舉證以
    實其說。而以被上訴人所受之傷害，衡量其住院3天即可出
    院之情況，可認其所受傷害尚非嚴重，未達不能自理日常生
    活之狀態，當認被上訴人於出院後已無看護之必要，其此部
    分之主張應無理由。再者，被上訴人自93年12月2日起即經
    鑑定為患有肢障、失智之重度身心障礙人士，而無法再從事
    板模、水泥等勞動之工作，並因早已失業賦閒在家多年，則
    其不能工作實與上訴人之傷害行為無因果關係；況縱認被上
    訴人仍生有不能工作之損害，參酌其身心障礙現況及當前社
    會經濟現況，當認其得求得一份正職之工作，充其量僅能以
    打零工方式謀生，是被上訴人所受之損害，當低於法定最低
    基本薪資。此外，被上訴人乃失智之身心障礙人士，衡情其
    對於精神上痛苦之感受能力，較之一般正常之人，實較為低
    落；而上訴人已高齡72歲，僅與配偶相依為命，經營水果攤
    謀生，經濟狀況並非優渥；矧被上訴人所受之傷害並非至鉅
    ，而上訴人於刑案審理中，曾多次表達願與被上訴人和解之
    意，均因被上訴人未到場致無法達成；另本件事發係起因被
    上訴人之挑釁行為等，是被上訴人請求之精神慰撫金顯然過
    高等語，資為抗辯。並聲明求為：駁回被上訴人於原審之請
    求。並陳明如受不利判決，願供擔保以免為假執行。
(二)、於本院補充抗辯：
  1.上訴人對於被上訴人主張看護費每日以2千元計算雖無意見
    ，但認其出院後就沒有專人照顧之必要。原審雖認被上訴人
    自受傷日起須4個月的專人照顧，惟細究原審卷附李志培診
    所98年8月10日98年法字第980001號函文所記載「再加上多
    處嚴重挫傷及原先半邊輕度中風疾患」等文字，足徵醫師之
    個人意見當係將被上訴人中風症狀一併考量，而已參酌不相
    關之因素而為認定；且該函文所認定之4個月時間，乃係衡
    量至被上訴人能工作時止，而已超脫看護目的之外，是其所
    表示之4個月需看護期間之意見，應無可採。況衡酌被上訴
    人所受之傷害均係外傷，難以想像被上訴人須有4個月之久
    之時間，均不能自理生活而需專人照顧。從而，原審逕以上
    開不足為採之函文意見，認定被上訴人確需4個月期間的專
    人照顧，似有未恰。另關於被上訴人出院後是否有專人照顧
    之必要，此部分希望函送台中榮總為鑑定。
  2.再者，關於被上訴人起訴主張因2個月無法工作所生損害之
    請求部分，核屬「所失利益」，然被上訴人現並無業，其亦
    無舉證證明其預期將於日後有何可得從事之工作，則被上訴
    人顯未有任何具有客觀確定性之工作損失存在，原審未查，
    似將被上訴人之工作損失誤以減少勞動能力之概念為認定。
    又退步言，縱認被上訴人上開請求係指減少勞動能力者，然
    被上訴人本身早已存在身心障礙之狀況，其縱有減少勞動能
    力之情形，亦非上訴人之傷害行為所致，即兩者要無因果關
    係，而未能遽以歸責於上訴人。另關於被上訴人慰撫金請求
    部分，依據兩造的身分地位、加害情形，認原審所認定之賠
    償金額15萬元過高。
三、原審經審酌兩造所提出攻擊防禦方法後，認被上訴人本於侵
    權行為之規定，訴請上訴人賠償116萬5,314元，及自附帶民
    事起訴狀繕本送達翌日起之法定遲延利息，就其中之醫療費
    用6,334元、看護費用12萬元、勞動能力損失計34,560元及
    精神慰撫金15萬元，合計310,894元及自98年3月21日起至清
    償日止，按週年利率百分之5計算之利息範圍內，為有理由
    ，逾此數額之請求，即無理由，應予駁回，因而為被上訴人
    一部勝訴、一部敗訴之判決。並就被上訴人上開勝訴部分，
    分別依職權及依聲請為假執行及附條件免為假執行之宣告。
    上訴人對於原判決不利於己之部分不服，提起上訴（被上訴
    人就其敗訴部分，即原審駁回被上訴人對上訴人85萬4,420
    元及其法定遲延利息之請求部分，未據提起上訴而告確定）
    ，聲明求為判決：(一)原判決不利上訴人之部分廢棄。(二)上廢
    棄部分，被上訴人在第一審之訴駁回。(三)第一、二審訴訟費
    用由被上訴人負擔。被上訴人則答辯聲明求為：(一)上訴駁回
    。(二)第一、二審訴訟費用由上訴人負擔。
四、經原審整理兩造不爭執之事實如下（見原審訴字卷第69頁）
    ：
(一)、上訴人於98年1月15日上午11時，在南投縣名間鄉下村大
    岩巷12號被上訴人住處前，因不滿被上訴人將其所有板模材
    料等物堆至上訴人位於同巷10號住處前，而先持腳踏車丟擲
    被上訴人，後持鐵棍毆打被上訴人，致被上訴人受有右顴部
    裂傷2公分，左耳廓瘀青，左側肋骨第六根骨折、四肢多處
    瘀青擦傷等傷害，上訴人上開傷害被上訴人行為，經原法院
    南投簡易庭判處上訴人有期徒刑4月，如易科罰金，以1千元
    折算1日，經上訴人上訴，原法院刑事庭以98年度簡上字第5
    0號刑事判決駁回上訴確定。
(二)、被上訴人因系爭傷害事件就醫支出醫藥費用6,334元。
(三)、被上訴人支出住院看護費用每天以2千元計算，3天共計6千
    元，為增加生活上支出必要費用。
(四)、被上訴人自97年1月1日投保薪資為每月2萬1千元。
五、兩造有爭執事項：
  (一)被上訴人須人看謢之期間及費用為何？
  (二)被上訴人是否受有不能工作的損害？數額為何？
  (三)被上訴人所受非財產上的損害為何？
六、本院之判斷：
  (一)按因故意或過失，不法侵害他人之權利者，負損害賠償責任
    。不法侵害他人之身體或健康者，對於被害人因此喪失或減
    少勞動能力，或增加生活之需要時，應負損害賠償責任。又
    不法侵害他人之身體、健康、名譽、自由、信用、隱私、貞
    操，或不法侵害其他人格法益而情節重大者，被害人雖非財
    產上之損害，亦得請求賠償相當之金額。民法第一百八十四
    條第一項前段、第一百九十三條第一項、第一百九十五條第
    一項前段定有明文。
  (二)被上訴人主張：上訴人於上開時、地持腳踏車丟擲被上訴人
    ，繼又持鐵棍毆打被上訴人，致被上訴人受有右顴部裂傷2
    公分，左耳廓瘀青，左側肋骨第六根骨折、四肢多處瘀青擦
    傷之事實，業為上訴人所不爭執，並經其於刑事一案審理時
    認罪不諱，且被上訴人確因上訴人毆打致受有前揭傷勢等情
    ，亦有南投醫院驗傷診斷書一紙附於偵查卷可證（98年度審
    投刑簡字第131號刑事卷26頁、98年簡上字第50號卷第25頁
    ，98年度偵字第717號偵查卷第6頁參照及），而上訴人因本
    件傷害事件，亦經台灣南投地方法院98年簡上字第50號判處
    有期徒刑四月，如易科罰金，以一千元折算一日確定在案，
    復經本院調閱前開刑事案卷（含一審偵審卷）審閱無訛。故
    被上訴人主張上訴人有系爭傷害被上訴人之事實，堪信為真
    實，從而上訴人故意以不法侵權行為毆打被止訴人成傷，上
    訴人因此本於侵權行為之法律關係，請求上訴人賠償其因之
    所受之財產上及精神上損失，自屬有理由，應予准許。
  (三)茲就被上訴人請求之損害項目及金額審酌如下：
  1.醫療費用部分：被上訴人因系爭傷害事件至南投醫院、李志
    培診所住院、治療，共支出醫療費用六千三百三十四元，業
    據其提出醫療費用收據二十三紙，並有南投醫院九十八年八
    月十一日投醫病字第０九八０００五六三五號函附病歷摘要
    資料、李志培診所九十八年八月十日九八年法字第九八００
    ０一號函足佐（本院卷六十至六二頁參照），且為上訴人所
    不爭執，此部分主張應予准許。
  2.看護費用部分：按「親屬代為照顧被害人之起居，固係基於
    親情，但親屬看護所付出之勞力並非不能評價為金錢，雖因
    二者身分關係而免除被害人之支付義務，惟此種基於身分關
    係之恩惠，自不能加惠於加害人。故由親屬看護時雖無現實
    看護費之支付，仍應認被害人受有相當於看護費之損害，得
    向上訴人請求賠償，始符公平原則。」最高法院九十四年度
    台上字第一五四三號判決明揭其旨。查本件被上訴人因上訴
    人毆擊成傷因此住院治療，此有南投醫院九十八年八月十一
    日投醫病字第０九八０００五六三五號函附病歷摘要資料及
    醫療費用收據在卷可稽（原審卷第60-61頁參照；九十八年
    度審投附民字第四號附民卷第17頁參照），而被上訴人因本
    件傷害事件，致四肢、頭胸部多處嚴重挫傷，於南投署立醫
    院縫合傷口後，因前開各部位處嚴重挫傷，四肢胸背活動劇
    痛跛行，由家人攙扶下入診間看診自98年2月19日起至98年5
    月14日止共24次，依據…肋骨骨折確需3-6個月的骨骼修復
    期才能出力工作，再加上多處嚴重挫傷及原先半邊輕度中風
    病患，自受傷日起確須四個月的專人照顧，復有李志培診所
    九十八年八月十日九八年法字第九八０００一號函附卷可稽
    （本院卷六二頁參照），是被上訴人身體各處之骨折情形，
    既已嚴重影響其四肢之活動，致被上訴人無法如常人起居行
    動，其骨折之情形又需三個月至六個月之期間方能康復，被
    上訴人主張須專人看護二個月之期間，自屬可採。
  3.再按，損害賠償之債之成立，其損害之發生與有責原因事實
    間，所謂之相當因果關係，係指依經驗法則，綜合行為當時
    所存在之一切事實，為客觀之事後審查，在一般情形上，有
    此環境、有此行為之同一條件，足以發生同一之結果者，該
    條件即為發生結果之相當條件，其行為與結果為有相當之因
    果關係。反之，若在一般情形上，有此同一條件存在，依客
    觀之審查，不必皆發生此結果，該條件與結果尚非相當，而
    僅屬偶發之事實，其行為與結果間即難認為有相當因果關係
    （96年台上字第2032號判決意旨參照）。上訴人雖又以：李
    志培醫師所稱需四個月係看護期間，係加上被上訴人患有輕
    微中風之考量，惟被上訴人之中風非上訴人所為，與上訴人
    無關，所謂之四個月看護期間已超出看護之範圍。然前函所
    謂之四個月之期間，係李志培醫師依其親自看診之結果，自
    具有相當之專業性，而本件被上訴人於受傷前既即患有輕微
    之中風，故其因上訴人不法之外力毆擊傷害，造成復原期間
    之延長，究為上訴人傷害行為所引起，並非偶然之事實，二
    者間仍有具有相當之因果關係，故不影響被上訴人前開看護
    期間之主張。
  4.次查，被上訴人係由受過看護訓練之前妻林素貞所看謢，已
    經其陳明於卷，雖林素貞並非專業之看護，與被上訴人間亦
    已無夫妻關係存在，然其勞力之付出究非不能評價為金錢，
    是林素貞對被上訴人之看護，自不能加惠於被害人，是被上
    訴人此部分雖無實際看護費之支出，仍應認其受有相當於看
    護費用之損失，方符公平，以我國目前生活之水平，上訴人
    主張護費以每日二千元計算，亦屬合理，並未逾現今一般社
    會實務看護收費標準，綜此，被上訴人請求二個月看護費用
    共十二萬元（2,00060＝120,000），且為上訴人所不爭，
    是被上訴人此部分請求12萬元，洵屬正當，應予准許。
  5.勞動能力減損部分：被上訴人主張其原從事板模、水泥工為
    業，因系爭傷害事件致其二個月無法工作，以投保薪資每月
    二萬一千元計算，勞動能力之減損共四萬二千元等語，為上
    訴人所否認。經查，被上訴人曾於九十五年三月、四月間受
    訴外人陳翠琴委託處理陳翠琴新購位於基隆市中正區海洋大
    學世界社區房地於交屋後之房屋裝修工程，復於系爭傷害事
    件前一個月受託處理上揭房屋粉刷及清潔工作，此有被上訴
    人提出之陳翠琴於九十八年九月十六日立具之證明書足佐（
    本院卷八十二頁參照），是被上訴人雖有肢障、失智之重度
    身心障礙，尚非得遽以否認其具有勞動能力。何況，上訴人
    係因不滿被上訴人將所有板模材料等物堆至上訴人住處前而
    對被上訴人為系爭傷害事件，已如上述，並有現場附於偵查
    卷第四頁足稽，可見被上訴人主張其於系爭傷害事件發生前
    係從事板模工作一節，應屬可採。再依李志培診所九十八年
    八月十日九八年法字第九八０００一號函說明三之記載「…
    肋骨骨折確需三至六個月的骨骼修復期才能出力工作，…自
    受傷日起確需四個月的專人照顧，復原修養時間始能工作」
    ，則被上訴人主張因系爭傷害事件二個月無法工作，亦屬有
    據。從而，被上訴人此部分請求兩個月無法工作之勞動能力
    損失核屬有據，應予准許。至於被上訴人雖主張：此部分應
    按其向勞保局投保之每月薪資21,000元作為計算之基準，然
    被上訴人係從事板模油漆之工作，並無固定之雇主，故無薪
    資表或所得扣繳憑單可以推論其收入為若干，依原審依職權
    詢之稅務電子閘門財產所得調件明細表（本院卷十頁參照）
    所示，被上訴人九十七年度所得資料亦為零，是被上訴人於
    系爭傷害事件發生前之每月勞動所得究竟如何，自無客觀書
    證可能，即無從遽以認定，是其主張以投保薪資二萬一千元
    作為計算勞動能力損失之基準，核無可採，故應以行政院公
    佈之勞工基本工資即勞工保險投保薪資分級表最低基本工資
    17,280元萬，作為計算標準，是被上訴人所受勞動能力之損
    失計為34,560元（17,2802＝34,560）。
  6.精神慰撫金部分：按精神慰撫金之多寡，應斟酌雙方之身分
    、地位、資力與加害之程度及其他各種情形核定相當之數額
    。而所謂相當金額，應以實際加害之情形、被害人所受精神
    上痛苦之程度、賠償權利人之身分地位、經濟能力，並斟酌
    賠償義務人之經濟狀況、可歸責之程度等定之。經查，上訴
    人係因不滿被上訴人將所有板模材料等物堆至上訴人住處前
    怒而傷害被上訴人致被上訴人因此受有右顴部裂傷二公分，
    左耳廓瘀青，左側肋骨第六根骨折、四肢多處瘀青擦傷等傷
    害，並斟酌被上訴人為國小畢業，及上訴人亦為國小畢業，
    且以經營水果攤維持生活，每月收入約二萬元等情，被上訴
    人則打零工，收入並不穩定等惰，業據兩造自承在卷（原審
    卷第70、80、90頁參照）；且被上訴人名下無財產，被告名
    下有房屋三棟、土地一筆，財產總額為二十七萬九千六百一
    十三元，復有前開稅務電子閘門財產所得調件明細表在卷可
    佐，原審因之審酌兩造學歷、經濟能力及系爭傷害事件發生
    原因、被上訴人所受傷勢等一切情狀，認被上訴人請求慰撫
    金應以十五萬元為適當公允，自無不合。
  (四)綜上所述，被上訴人所受損害為310,894元（6,334＋120,00
    0＋34,560＋150,000＝310,894），被上訴人本於侵權行為
    法律關係，請求上訴人給付被上訴人上開金額之賠償及自附
    帶民事起訴狀繕本送達翌日即98年3月21日起至清償日止，
    按年息百分之五計算之利息，洵屬正當，應予准許，原審就
    此部分為被上訴人勝訴之判決並以本件命給付之金額未逾50
    萬元，依職權宣告假執行並依上訴人之聲請酌定相當擔保金
    額而為免予假執行之宣告，核其認事用法及判決結果均無不
    合，上訴意旨仍執前詞，求予將原審不利部分之判決予以廢
    棄改判，自屬無理由，其上訴應予駁回。
七、本件待證事實已臻明確，兩造其餘之攻擊、防禦方法，經本
    院斟酌後，認均不足以影響本判決之結果，自無逐一詳予論
    駁之必要，併此敘明。
據上論結：本件上訴為無理由，依民事訴訟法第四百四十九條第
一項、第七十八條、判決如主文。
中    華    民    國    98    年    12    月    22    日
                民事第二庭    審判長法  官  邱森樟
                                    法  官  翁芳靜
                                    法  官  謝說容
以上正本係照原本作成。
不得上訴。
                                    書記官  胡美娟
中    華    民    國    98    年    12    月    23    日
                                                      Ｖ


司法院資訊處製作；財團法人民間司法改革基金會備份。
